【裁判字號】    99,上易,1303
【裁判日期】    991027
【裁判案由】    詐欺
【裁判全文】
臺灣高等法院臺中分院刑事判決        99年度上易字第1303號
上  訴  人  臺灣臺中地方法院檢察署檢察官
被      告  甲○○
上列上訴人因被告詐欺案件，不服臺灣臺中地方法院99年度中簡
上字第421號中華民國99年8月24日第一審判決（起訴案號：臺
灣臺中地方法院檢察署98年度偵字第28379、29008號），提起上
訴，本院判決如下：
    主    文
上訴駁回。
    理    由
一、按依刑事訴訟法第350條、第361條、第362條、第367條規定
    ，不服地方法院之第一審判決而上訴者，須提出上訴書狀，
    並應敘述具體理由，為上訴必備之程式；其所提出之書狀未
    敘述上訴理由，或僅曾以言詞陳述上訴理由者，均應於上訴
    期間屆滿後20日內補提理由書於第一審法院。第一審法院經
    形式審查，認逾期未補提上訴理由者，應定期間先命補正；
    逾期未補正者，為上訴不合法律上之程式，應以裁定駁回。
    倘已提出上訴理由，但所提非屬具體理由者，則由第二審法
    院以上訴不合法律上之程式，判決駁回。而所謂具體理由，
    必係依據卷內既有訴訟資料或提出新事證，指摘或表明第一
    審判決有何採證認事、用法或量刑等足以影響判決本旨之不
    當或違法，而構成應予撤銷之具體事由，始克當之（例如：
    依憑證據法則具體指出所採證據何以不具證據能力，或依憑
    卷證資料，明確指出所為證據證明力之判斷如何違背經驗、
    論理法則）；倘僅泛言原判決認定事實錯誤、違背法令、量
    刑失之過重或輕縱，而未依上揭意旨指出具體事由，或形式
    上雖已指出具體事由，然該事由縱使屬實，亦不足以認為原
    判決有何不當或違法者（例如：對不具有調查必要性之證據
    ，法院未依聲請調查亦未說明理由，或援用證據不當，但除
    去該證據仍應為同一事實之認定），皆難謂係具體理由，俾
    與第二審上訴制度旨在請求第二審法院撤銷、變更第一審不
    當或違法之判決，以實現個案救濟之立法目的相契合，並節
    制濫行上訴（最高法院97年度臺上字第892號刑事判決意旨
    參照）。
二、上訴人即臺灣臺中地方法院檢察署檢察官不服原審判決被告
    甲○○無罪而提起上訴，其上訴理由以：
  (一)被告固坦承有申辦中國信託商業銀行水湳分行帳號00000000
    0000號帳戶之存摺、金融卡及密碼，寄至永豐銀行三重營業
    所予真實姓名、年籍不詳之人，惟矢口否認有何幫詐欺之犯
    行，辯稱：伊是看網路廣告，電話聯繫辦理小額信用貸款，
    對方要求提供提款卡及密碼，要做薪資證明，以利貸款，伊
    就交付提款卡及密碼給對方云云。衡諸常情，一般人欲辦理
    信用貸款，應會至金融機構或利用現金卡辦理，以節省代辦
    費，若需找代辦業者，亦會先與該代辦業者洽談貸款事宜及
    細節，例如向何家銀行貸款？還款年限？還款方式為何？若
    申貸不過應如何處理？手續費如何計算？且一般代辦業者，
    不論將來是否核貸成功，均會要求消費者先行支付代辦費用
    。被告辯稱係依網路廣告找他人代辦信用貸款，已與一般正
    常之貸款管道有違；且被告與該代辦業者即自稱為「夏小姐
    」及「劉先生」之人，從未見過面，則被告對該素未謀面，
    真實姓名年籍均不詳之人，有何信賴之基礎？況交付密碼後
    ，核貸之款項豈非可任人任意提領；是被告顯非因信任「夏
    小姐」及「劉先生」等人而交付帳戶資料，亦非因確信該帳
    戶不會供作不法使用而同意他人使用帳戶，顯係為求自己之
    利益，雖可預見將銀行帳戶之金融卡、密碼交付他人使用，
    可能供作遂行財產上犯罪目的，或轉售他人作為財產犯罪，
    仍不違背其本意，而同意他人使用前揭帳戶，被告有不確定
    之故意甚明。
  (二)再者，被告於偵查中自承：「（問：是否知悉對方如何辦理
    貸款？）因為對方說把這些證件寄給他，要去臺北的中國信
    託總行做薪資證明。（問：對方說要做的薪資證明是假的薪
    資證明？）是。」等語。倘若被告所辯為真，對方即係要以
    「製作虛偽之交易明細」，充當薪資證明，藉以「詐騙」貸
    款，甚為明確。準此，被告無異於交付帳戶之斯時，足可明
    見對方係持其帳戶要作為詐騙之工具，堪認被告於交付帳戶
    之時，顯具有幫助他人犯罪之不確定故意。
  (三)衡諸金融帳戶係個人理財工具，其與印鑑章及金融卡結合，
    具高度專有性，因而某程度尚可表彰個人身分，除非本人或
    與本人親密關係者，難認有何理由可自由流通使用；更何況
    ，邇來詐騙集團使用他人帳戶作為指示被害人匯款工具之犯
    罪類型層出不窮，並廣經媒體披載，凡對社會動態非全然不
    予關注者均能知曉。是一般人皆有妥為保管帳戶存摺及金融
    卡以防他人任意使用之認識。參以，國內近年來詐騙集團猖
    獗，民眾為此受騙匯款，屢見不鮮，又因匯款之帳戶常為人
    頭帳戶，亦增加警方查緝犯罪之困難度，助長犯罪，大眾傳
    播媒體為此宣導民眾勿任意提供銀行帳戶予不明人士使用，
    以免遭詐騙集團利用，自陷刑責，以被告之社會歷練，亦能
    明知此事。僅因遂其製作虛偽之交易明細，充當薪資證明，
    即將個人帳戶資料交予陌生人，其有幫助他人犯罪之不確定
    故意甚明
  (四)申辦銀行貸款應提出申請書並檢附在職證明、身分證、財力
    或所得證明等資料，於金融機構徵信審核通過後，再辦理對
    保等手續，俟上開貸款程序完成後再行撥款，貸款人並毋庸
    交付存摺、金融卡，更無須告知金融卡密碼，此乃一般人依
    其日常生活經驗可輕易知悉之事理，且倘若申請人自身信用
    條件屬不佳，縱他人稱可透過各式方法加以「包裝」，實際
    上亦無濟於提升其於金融機構徵信條件。被告於審理中坦承
    先前曾向銀行貸款共30幾萬元，足認被告對於貸款流程及核
    貸所需資料知之甚詳，被告明知自身已財務困難無法自辦貸
    款，代辦業者如係依循合法正常之管道亦應無法貸款，被告
    仍輕易將其帳戶金融卡及密碼等重要資料，輕易交付予他人
    ，尚難認被告對於帳戶可能遭人利用作為財產犯罪之工具一
    節全無認識。
  (五)綜合上情，被告明知將金融卡及密碼等有關個人財產、身分
    之物品，淪落於不明人士手中，極易被利用為與財產有關之
    犯罪工具，被告竟加以同意，顯然對於該帳戶作為不法使用
    ，有所認識且並不違背其本意，應有幫助詐欺取財之不確定
    故意甚明。是本件事證明確，被告罪嫌堪以認定。原審認被
    告係誤信而交付帳戶，顯有判決違背論理及經驗法則之違法。
    爰請將原判決撤銷，更為妥適之判決等語。
三、惟按採證認事本屬事實審法院之職權，被告供述是否真實可
    信，事實審法院得依證據法則，本於自由心證予以斟酌，作
    合理之比較，定其取捨，判決內若已論敘其何以作此判斷之
    心證理由，且所為取捨判斷不違背經驗法則或論理法則，即
    不生判決違背法令之問題。另按刑法上之幫助犯，係指以幫
    助之意思，對於正犯資以助力，使其犯罪易於達成而言，故
    幫助犯之成立，不僅須有幫助他人犯罪之行為，且須具備明
    知他人犯罪而予以幫助之故意，始稱相當；又刑法並不承認
    過失幫助之存在，是以從犯之成立，須有幫助之故意，亦即
    必須認識正犯之犯罪行為而予幫助者，始足當之，亦有最高
    法院86年度台上字第4824號、72年度台上字第6553號判決意
    旨可參。
四、本件原判決認定被告被訴幫助詐欺取財犯行，屬不能證明，
    已於判決內敘明認定事實之依據及憑以認定之理由，即被告
    年僅24歲，尚乏社會經驗，其與告訴人乙○○同時是因誤信
    網路上申辦貸款之信息，為辦理貸款而經指示以貨運行托寄
    方式交付銀行帳戶、提款卡、密碼及身分證、駕駛執照雙證
    件予詐騙集團之被害人，不僅有被告所提出其所有門號0000
    000000號行動電話之通信明細表、新竹貨運收件人付款托運
    單寄件人收執聯影本1張、專辦多家銀行貸款網頁列印資料1
    份(見警(一)卷第34至37頁)及門號0000000000號行動電話通聯
    調閱查詢單1份(見警(二)卷第14至21頁)附卷可參，且觀之上
    開被告所有門號0000000000號行動電話之通信明細表，被告
    於98年7月25日、26日、28日、29日確曾與該廣告上所留門
    號0000000000號行動電話聯繫，與其前揭辯稱因欲申辦貸款
    、及因未獲撥款而與該詐欺集團聯絡之時間相符，因認被告
    所辯係為申辦貸款而交付帳戶存摺等等物等語，並非虛妄。
    從而認被告所述依網路申辦貸款廣告所留電話與自稱「夏小
    姐」之女子聯絡，及依指示寄送其所有上開中國信託銀行帳
    戶存摺、提款卡等物件至永豐銀行三重營業所交予一名綽號
    「劉先生」之男子收受等經過情節，與告訴人乙○○所證述
    遭詐騙而寄交存摺、提款卡之對象完全相同，經過情節亦如
    出一轍，僅係被告於匯款前已有警覺，並未匯款而已。此外
    ，據卷附另案臺灣彰化地方法院98年度易字第1317 號、99
    年度易字第308號被告杜泰然、白能杰、王季雄、何信宏、
    翁國賓5人詐欺案件之判決（於99年7月2日判決），其內認
    本件告訴人乙○○為該案判決書附表7編號5所列被害人，至
    於被告甲○○部分，於該案判決書犯罪事實七則記載該詐欺
    集團係以不詳方式取得被告甲○○上揭中國信託銀行帳戶，
    益徵被告亦係遭同一詐欺集團對其實行詐術後，陷於錯誤，
    而寄交上開中國信託銀行存摺、提款卡等物，被告亦為詐欺
    取財犯罪之被害人甚明。是於此相同受騙而交付帳戶存摺等
    物情形下，無由僅認告訴人乙○○屬於本案詐欺案件之被害
    人，卻忽略被告亦可能係受詐騙之事實，而逕以被告寄交上
    揭中國信託銀行帳戶存摺、提款卡等物件，推論被告有幫助
    他人詐欺犯罪之不確定故意。故認以公訴意旨所舉之證據僅
    能證明被害人丙○○、江佩歭等人受詐騙而匯款至被告所申
    辦之金融帳戶內之事實，尚無法積極證明被告有幫助詐欺取
    財之不確定故意存在等情。原審判決不僅調查事證甚詳，且
    採證認事亦屬有據，所為論敘並無違背經驗法則或論理法則
    情事，更合於無罪推定原則。上訴意旨並未舉出具體新事證
    ，仍係就原有卷證資料再為事實認定方面之爭執，或就卷內
    同一證據資料，為不同之評價，執以指摘原判決不當，惟仍
    僅係從論理上間接推論被告有幫助詐欺取財之認識及故意，
    而無法直接證明被告有幫助詐欺取財之犯行。參以我國為杜
    絕利用人頭帳戶詐欺取財犯罪之層出不窮，向來對於提供人
    頭帳戶者之處罰，率多係以間接之情況證據推論提供人頭帳
    戶具有不確定之幫助故意，而追究其罪責，並非以直接之積
    極證據以證明其幫助詐欺取財犯行，此是否合於無罪推定原
    則，向為司法實務所爭議。而我國目前治安機關積極查緝利
    用人頭帳戶詐欺取財方興未艾，詐欺集團價購取得人頭帳戶
    不易，改以詐騙手法或迂迴手法取得人頭帳戶，並趁被害人
    未及警覺發現前，以之充為臨時人頭帳戶而供詐欺取財短暫
    使用者，亦時有所聞而不乏其例，因而提供帳戶之幫助詐欺
    取財犯罪是否成立，既因有上開受詐騙或輾轉而交付帳戶資
    料之可能，自不能未以區分實情而一概論罪，基於無罪推定
    ，有疑唯利原則，則就提供帳戶者，是否確係基於直接故意
    或間接故意而為幫助詐欺，自應從嚴審慎認定，倘提供帳戶
    者有可能是遭詐騙所致，或其迂迴取得者之使用已逸脫提供
    者原提供用意之範圍，而為提供所不知並無法防範者，若經
    調查後，其信而有徵者，於此等情形，對其幫助犯罪故意之
    認定，無法確信係出於直接故意或間接故意為之，而仍有合
    理懷疑存在時，自應為有利於行為人之認定，以免過度逸脫
    無罪推定原則。另參以目前全球經濟仍普遍不景氣，我國社
    會亦不自外，一般民眾謀生不易。雖銀行業者對於有資金需
    求者固有提供貸款之管道，然並非全然無限制，對於無擔保
    品之資金需求者，銀行之核貸著實不易，此由民間地下金融
    活動仍盛，即足印證。從而一般民眾，若有需款孔急，而誤
    信報載或網路資訊刊登之借款申貸，亦難以此相責何不尋銀
    行管道借貸，而遽認其有幫助犯罪之認知及故意。
五、本件公訴意旨，既無法舉證使法院得以合理確信被告有幫助
    詐欺取財之犯行，則原審依被告不自證己罪之規定及相關判
    例意旨，而為被告無罪之判決，核無違反證據法則、經驗法
    則及論理法則，從形式上觀察，原審判決就此部分尚無不當
    或違法之情形存在。雖由上訴人上開上訴理由形式上觀之，
    上訴人似已有指摘或表明第一審判決有何採證認事等不當及
    違法之處，惟上訴人所列上訴理由，實非依據卷內訴訟資料
    或提出新事證，指摘或表明第一審判決有何足以影響判決本
    旨之不當或違法，而構成應予撤銷之具體事由，不過純係上
    訴人所持見解不同所生之採證認定歧異，自難認符合首揭之
    上訴具體理由，本件上訴自不合法定上訴程式，應予駁回，
    並不經言詞辯論為之。
據上論斷，應依刑事訴訟法第367條前段、第372條，判決如主文
。
中    華    民    國    99    年    10    月    27    日
            刑事第五庭  審判長法  官  趙  春  碧
                              法  官  林  宜  民
                              法  官  賴  恭  利
上列正本證明與原本無異。
不得上訴。
                              書記官  林  育  萱
中    華    民    國    99    年    10    月    27    日

司法院資訊處製作；財團法人民間司法改革基金會備份。
